【裁判字號】    95,上更(一),365
【裁判日期】    951109
【裁判案由】    違反廢棄物清理法
【裁判全文】
臺灣高等法院刑事判決             95年度上更(一)字第365號
    上  訴  人
    即  被  告  甲○○
    選任辯護人  鐘律師
上列上訴人因違反廢棄物清理法案件，不服臺灣板橋地方法院92
年度訴字第751號，中華民國92年5月2日第一審判決（ 起訴案號
：臺灣板橋地方法院檢察署92年度偵字第51、52號），提起上訴
，判決後，經最高法院發回更審，本院判決如下：
    主  文
上訴駁回。
    事  實
一、甲○○曾因違反廢棄物清理法案件經原審於民國91年12月31
    日以91年度訴字第98號刑事判決處有期徒刑1年2月， 緩刑4
    年；詎甲○○於該案審理期間，不知悔改，另行起意，明知
    未領有廢棄物清除、處理許可文件，不得從事廢棄物之清除
    工作，竟仍於民國91年12月5日上午10時許， 駕駛車號八Ｅ
    ─七一０號曳引車附掛車號ＣＰ─九二號拖車（車主均登記
    萬東交通股份有限公司），以1車新台幣（下同）9千元之代
    價，在台北市○○○路○段某建築工地載運其中夾雜廢土、
    磚塊、木屑、塑膠類等非屬營建剩餘土石方之廢棄物，負責
    清除 (收集、運輸)，迄當日晚間載運滿一車後， 甲○○旋
    駕駛上開曳引車及拖車於翌日凌晨2、3時許，前往台北縣三
    峽鎮○○路○段67號附近空地，先繳付4千元之費用予該空地
    之身分年籍不詳之管理者後，將上開廢棄物傾倒於前揭空地
    上。嗣於凌晨4時許，許進財 ( 所犯違反廢棄物清理法罪，
    業經判刑確定)在前揭空地傾倒上開廢棄物時， 其駕駛之曳
    引車及拖車突然翻倒，車上所載廢棄物傾瀉覆蓋住站在旁邊
    之甲○○（許進財過失致甲○○受傷部分，未據告訴），許
    進財遂報警求救，警方獲報趕至現場將甲○○救出送醫急救
    ，而查知上情並扣得上開曳引車（含拖車）2輛（嗣均由檢
    察官發還車主）。
二、案經臺北縣政府警察局三峽分局報請臺灣板橋地方法院檢察
    署檢察官偵查起訴。
    理  由
一、訊據被告甲○○固坦承有載運廢棄物至現場要傾倒之事實，
    惟矢口否認有何違反廢棄物清理法之犯行，並辯稱：(一)伊誤
    以傾倒廢磚塊是合法的，綽號「阿國」者提供地點，我們就
    去倒，一車4千元，伊僅賺5千元也不知道是否違法，案發時
    ，在現場的管理人跑掉了，且所載運廢棄物亦尚未傾倒；(二)
    伊所運送之物是得再利用之物，並非廢棄物，既係得再利用
    之廢棄物，即無須取得許可證；(三)廢棄物清理法第41條前段
    之規定，係指處理業務之機構，處理業務之個人並無適用，
    伊並非專以處理、清除廢棄物為業，故不適用上開規定云云
    ，惟查：
  (一)右揭事實，業據被告甲○○及原審共同被告許進財（業經原
    審判決有罪確定）於偵查中、原審及本院前審審理中坦承不
    諱，並有現場照片八張附卷可稽。
  (二)本件被告所載運者確實是廢棄物，並非得再利用之物。按「
    建築廢棄物」係指營建或拆除建築物或其他工程所產生之廢
    棄物，事業廢棄物貯存清除處理方法及設施標準第2條第6點
    定有明文。又依據內政部訂頒之「營建剩餘土石方處理方案
    」規定，營建剩餘土石方之種類包含建築工程、公共工程及
    建築物拆除工程施工所產生之剩餘泥、土、砂、石、磚、瓦
    、混凝土塊； 另依據行政院86年12月31日台86內字第52109
    號函示，明確認定剩餘土石方、磚瓦、混凝土塊為有用資源
    ，非屬廢棄物範圍，其主管機關為內政部營建署，至於因施
    工所附帶產生之金屬屑、玻璃碎片、塑膠類、木屑、竹片、
    紙屑、瀝清等廢棄物，則屬於一般事業廢棄物，應依廢棄物
    清理法規定，由行政院環保署主管；營建剩餘土石方如依「
    營建剩餘土石方處理方案」規定合法處理者，均不以廢棄物
    認定；惟如未依其規定辦理而隨意棄置，致污染環境者，仍
    為違反廢棄物清理法之行為； 此有行政院環境保護署90年8
    月3日（90）環署廢字第0046795號函、內政部90年10月19日
    臺90內營字第9014714號函所附「 營建剩餘土石方處理方案
    」可稽。本件被告將建築工地整地之後不要之廢士、磚塊，
    木屑、塑膠類等夾雜混合，此有現場照片附偵卷可參（見92
    年度偵字第52號第22頁），顯然被告所載運的物品，已非所
    上開「營建剩餘土石方處理方案」所規定之營建剩餘土石方
    之種類，自難認屬有用資源可言，揆諸前揭說明，其為廢棄
    物至明，被告辯稱並非廢棄物云云，顯不可採。
  (三)又查：廢棄物清理法第41條第1項前段規定， 從事廢棄物清
    除、處理業務者，應向直轄市、縣（市）主管機關或中央主
    管機關委託之機關申請核發公民營廢棄物清除處理機構許可
    文件後，始得受託清除、處理廢棄物業務。 同法第46條第1
    項第4款所謂「未依第41條第1項規定領有廢棄物清除、處理
    許可文件者」，係指從事廢棄物清除、處理業務，而未經申
    請核發公民營廢棄物清除處理機構許可文件者及非從事廢棄
    物清除、處理業務，而無法申請核發公民營廢棄物清除處理
    機構許可文件者而言，最高法院91年度台上字第5905號判決
    採同一見解。此外，修正前廢棄物清理法第20條前段規定：
    「公、民營廢棄物清除、處理機構經營廢棄物之貯存、清除
    或處理業務，應列明專業技術人員與貯存、清理、處理之工
    具、方法、設備及場所，向地方主管機關申請核發許可證」
    。該條所稱之公、民營廢棄物清除、處理機構，係指擬實際
    從事廢棄物清除、處理業務者。其規範對象係對任何有意清
    除、處理廢棄物業務之機構及人民，並非指已經申請取得各
    項許可證之公、民營廢棄物清除、處理機構而言。因此，修
    正前廢棄物清理法第22條第2項第4款之規定，應包含取得許
    可證之廢棄物清除、處理機構及個人非法經營、從事廢棄物
    貯存、清除、處理業務者。再按修正前廢棄物清理法第22條
    第2項第4款前段規定處罰擅自貯存、清除、處理廢棄物之行
    為，所指依修正前同法第20條規定領有許可證或核備文件，
    為阻卻違法之事由，非謂該款僅處罰公、民營業者，否則一
    般人擅自清除、處理廢棄物，無法處罰，當違本法為改善環
    境衛生、維護國民健康之旨。足見不論是自然人或法人，均
    為修正前廢棄物清理法第20條處罰之對象，故修正生效後之
    同法第41條第1項文字，雖將修正前第20條前段「 公、民營
    廢棄物清除、處理機構」等文字刪除，以杜爭議，且修正前
    後之上開法律規範對象及行為並無不同，最高法院92年度台
    上字第2989號判決亦採同一見解，是以被告上訴理由辯稱：
    伊並非廢棄物之處理機構，並無廢棄物清理法第41條之適用
    云云，自不可採。本件被告甲○○雖非從事廢棄物清除、處
    理業務，然其既未領有廢棄物清除、處理許可文件，竟從事
    廢棄物之清除，自仍有廢棄物清理法第46條第1項第4款規定
    之適用至明。
  (四)另按現行廢棄物清理法第46條第1項第4款規定：「未依第四
    十一條第一項規定領有廢棄物清除、處理許可文件，從事廢
    棄物貯存、清除、處理，或未依廢棄物清除、處理許可文件
    內容貯存、清除、處理廢棄物」； 又同法第41條第1項前段
    規定：「從事廢棄物清除、處理業務者，應向直轄市、縣（
    市）主管機關或中央主管機關委託之機關申請核發公民營廢
    棄物清除處理機構許可文件後，始得受託清除、處理廢棄物
    業務」，上開條文所稱之「廢棄物」，並未限定廢棄物之種
    類，亦即並未排除一般廢棄物，如謂：替人清除一般廢棄物
    不需取得許可文件云云，即有誤解，此由廢棄物清理法第46
    條第1項第5款規定：「執行機關之人員委託未取得許可文件
    之業者，清除、處理一般廢棄物者……」之規定，亦為顯然
    。最高法院92年度台上字第2989號判決採同一見解。又被告
    所載運之廢棄物雖均自建築工程施工所產生，惟其中夾雜木
    屑、塑膠類等廢棄物，已據被告自承在卷，並有該廢棄物之
    照片在卷可憑，實難認屬營建剩餘土石方，其有違反廢棄物
    清理法之行為甚明。
  (五)末查，被告載運廢棄物赴案發現場傾倒，依警方所拍攝現場
    照片所示（見92年度偵字第52號卷21、22頁），被告所駕駛
    載運廢棄物之車號八Ｅ─七一０號曳引車，其後車斗已傾斜
    ，所載運的廢棄物部分已傾倒在現場，其所辯尚未傾倒云云
    ，顯屬事卸詞，委無可採。
綜上所述，被告所辯顯屬事後卸責之詞，不可採信，本件事證明
確，被告犯行堪以認定，應依法論科。
二、核被告未向直轄市、縣（市）主管機關或中央主管機關委託
    之機關申請核發公民營廢棄物清除處理機構許可文件，即擅
    自清除廢棄物之行為，係犯廢棄物清理法第46條第1項第4款
    之罪。 又被告甲○○因曾於90年8月28日自台北縣中和市某
    建築工地載運營建廢棄物前往台北縣林口鄉而違反廢棄物清
    理法第46條第1項第4款之犯罪事實，經原審於91年12月31日
    以91年度訴字第98號刑事判決處有期徒刑1年2月， 緩刑4年
    在案， 有該判決影本及本院被告全國前案紀錄表各1份在卷
    可考，惟該案與本件之犯罪時間相隔逾1年3月，且被告甲○
    ○供稱本件係因其於91年12月5日上午10時許 開車經過台北
    市○○○路○段某工地，遭該工地工人攔下， 始臨時決意載
    運廢棄物等情（被告上訴理由原稱並非臨時起意，嗣於審判
    期日又稱是臨時起意），可見本件與原審91年度訴字第98號
    一案間無實質上或裁判上一罪關係，併予敘明。又檢察官到
    庭論告時認被告應成立常業犯，惟因被告本件犯行僅有一次
    ，且無其他積極證據足認被告確實有恃以為維生之事實，是
    以尚難認定被告係常業犯，併此敘明。
三、原審因認被告罪證明確，援引廢棄物清理法第46條第1項第4
    款之規定，並審酌被告前因違反廢棄物清理法案件於原審審
    理期間，不知悔改，再犯本案，被告甲○○任意傾倒廢棄物
    ，影響環境衛生，惟犯後態度良好，坦承犯行等一切情狀，
    量處有期徒刑1年2月。核其認事用法尚無違誤，量刑亦稱妥
    適。被告以上開辯詞為由提起上訴，指摘原判決不當，經審
    認並無理由，已如前述，上訴應予駁回。
據上論斷，應依刑事訴訟法第368條，判決如主文。
本案經檢察官周誠南到庭執行職務。
中    華    民    國    95    年    11    月    9     日
                  刑事第４庭    審判長法  官  蔡秀雄
                                      法  官  楊貴志
                                      法  官  周煙平
以上正本證明與原本無異。
如不服本判決，應於收受送達後十日內向本院提出上訴書狀，其
未敘述上訴之理由者並得於提起上訴後十日內向本院補提理由書
（均須按他造當事人之人數附繕本）。
                                      書記官  蕭麗珍
中    華    民    國    95    年    11    月    14    日
附錄：本案論罪科刑法條全文
廢棄物清理法第46條第1項第4款
有下列情形之一者，處1年以上5年以下有期徒刑，得併科新臺幣
3百萬元以下罰金：
一、任意棄置有害事業廢棄物。
二、事業負責人或相關人員未依本法規定之方式貯存、清除、處
    理或再利用廢棄物，致污染環境。
三、未經主管機關許可，提供土地回填、堆置廢棄物。
四、未依第 41 條第 1 項規定領有廢棄物清除、處理許可文件，
    從事廢棄物貯存、清除、處理，或未依廢棄物清除、處理許
    可文件內容貯存、清除、處理廢棄物。
五、執行機關之人員委託未取得許可文件之業者，清除、處理一
    般廢棄物者；或明知受託人非法清除、處理而仍委託。
六、公民營廢棄物處理機構負責人或相關人員、或執行機關之人
    員未處理廢棄物，開具虛偽證明。


司法院資訊處製作；財團法人民間司法改革基金會備份。
